臺灣高等法院高雄分院刑事判決　　　　93年度上訴字第1080號
上　訴　人　臺灣高雄地方法院檢察署檢察官
被　　　告　甲○○
上列上訴人因被告違反商業會計法等案件，不服臺灣高雄地方法
院93年度訴字第1813號中華民國93年9 月8 日第一審判決（起訴
案號：臺灣高雄地方法院檢察署92年度偵字第20712 號），提起
上訴，本院判決如下：
     主  文
上訴駁回。
     理  由
一、本案經本院審理結果，認原審以起訴程序違背起訴程式應記
    載事項之規定，經裁定定期命補正而未能補正，應依刑事訴
    訟法第303 條第1 款規定，為公訴不受理之判決，並不經言
    詞辯論為之，核無不當，應予維持，並引用原審判決書所記
    載之理由。
二、檢察官上訴意旨雖又指稱：臺灣高雄地方法院93年度訴字第
    1813號命補正之裁定，本署已就該等事項詳為說明函復在案
    ，又查共犯陳逢源（維士有限公司負責人）部分業經臺灣高
    雄地方法院91年度訴字第2843號判決有期徒刑1 年4 月，緩
    刑2 年確定，判決內亦載有其與被告甲○○共同虛開不實交
    易統一發票金額（見該判決附表），至少此一部分，被告甲
    ○○應構成違反商業會計法等罪。綜上以觀，自難認原判決
    妥適等情。
三、惟查：
  (一)上訴意旨所稱之補正說明復函即臺灣高雄地方法院檢察署93
    年9 月3 日92偵20712 字第51599 號函（原審卷第21頁），
    就原審裁定命補正之「被告與上開數家公司（即維士有限公
    司、恆萬貿易有限公司、小泰國實業有限公司、啟鴻企業有
    限公司、永久貿易有限公司、陳秀芬有限公司、慶佰貿易有
    限公司）間，究竟於83年3 月起至85年止之何時，曾相互開
    立何種不實之交易項目、金額之統一發票，及統一發票之號
    碼等事項，並提出相關不實統一發票資料」等事項，並未為
    具體說明及提供相關不實統一發票之證據資料。僅簡略說明
    「承辦檢察官接辦該案時，卷內並無上開資料，可能係本署
    最初承辦該案之檢察官將被告甲○○所涉部分犯行先行另案
    （本署87年度偵字第24546 號等案）提起公訴時，將上開資
    料一併移送貴院之故」等情，顯難認為已予補正。
  (二)共犯即維士有限公司負責人陳逢源部分，雖經臺灣高雄地方
    法院以91年度訴字第2843號判決判處有期徒刑1 年，緩刑2
    年確定在案，但經本院調取該案卷核閱，卷內並無被告與陳
    逢源共同虛開之不實交易統一發票，自無從僅憑「附表」所
    載（附表並無明細之發票日期、號碼、金額），即謂被告應
    構成違反商業會計法等罪責，而確定起訴之範圍。
  (三)至臺灣高雄地方法院檢察署87年度偵字第24546 號被告林榮
    泰偽造文書等案卷內所移送者，亦僅有「筆錄、富邦銀行信
    用卡申請書、扣繳憑單影本、
    涉嫌犯罪之有關證據資料，復經本院調卷核閱無訛，是亦無
    從確定起訴供審判之事實。
四、綜上所，上訴意旨執前詞指摘原判決不當，為無理由，應
    予駁回，爰不經言詞辯論為之。
據上論斷，應依刑事訴訟法第372 條、第368 條、第373 條，判
決如主文。
中　　華　　民　　國　　94　　年　　3 　　月　　31　　日
                  刑事第八庭    審判長法  官  惠光霞
                                      法  官  李淑惠
                                      法  官  洪慶鐘
以上正本證明與原本無異。
如不服本判決應於收受本判決後10日內向本院提出上訴書狀，其
未敘述上訴理由者，並得於提起上訴後10日內向本院補提理由書
狀（均須按他造當事人之人數附繕本）「切勿逕送上級法院」。
中　　華　　民　　國　　94　　年　　4 　　月　　4 　　日
　　　　　　　　　　　　　　　　　　　書記官  呂素珍
                                                      Q
附件：
臺灣高雄地方法院刑事判決                        九十三年度訴字第一八一三號
    公  訴  人  臺灣高雄地方法院檢察署檢察官
    被      告  甲○○  男  四十四歲（民國○○○年○○月○○○日生）
                        住台北市○○區○○路二段三八號三樓
                        身分證統一編號：Ａ一二一三三九三四號
右列被告因違反商業會計法案件，經檢察官提起公訴（九十二年度偵字第二○七一二
號）本院判決如左：
    主  文
本件公訴不受理。
    理  由
一、起訴意旨略以：甲○○為瑋亭貿易有限公司（下稱瑋亭公司）、瑋凡實業有限公
    司（下稱瑋凡公司）負責人，為從事業務之人，並為商業會計法規定之負責人。
    甲○○因經營不善，亟須開立不實之交易憑證，遂於民國八十三年起至八十五年
    止與維士有限公司負責人陳逢源（經本院九十一年訴字第二八四三號判處有期徒
    刑一年四月緩刑二年確定在案）、恆萬貿易有限公司負人沈豐昌（另案提起公訴
    ）以及小泰國實業有限公司、啟鴻企業有限公司、永久貿易有限公司、陳秀芬有
    限公司、慶佰貿易有限公司等公司之負責人基於共同之犯意，明知瑋亭公司、瑋
    凡公司與維士有限公司、恆萬貿易有限公司、小泰國實業有限公司、啟鴻企業有
    限公司、永久貿易有限公司、陳秀芬有限公司、慶佰貿易有限公司等公司之間並
    無實際交易事項而彼此對開統一發票，竟自八十三年三月起至八十五年止，連續
    將上開明知不實之事項，而填製商業會計憑證，而循環對開不實進項發票、銷項
    發票，虛灌公司之營業額，足以生損害於維士有限公司等公司會計帳冊管理之正
    確性及稅捐稽徵營業稅之正確性。甲○○得以上開不實之交易資料向不知情之金
    融機構申辦貸款，並以循環對開進項銷項扣抵方式規避應繳納之營業稅額，足以
    生損害於稅捐稽徵機關對課稅稽徵之正確性及損害瑋亭公司、瑋凡公司之債權人
    。上開九家公司所涉開立之不實發票金額達新台幣（下同）三億九千九百四十八
    萬三千五百四十八元，且瑋亭公司、瑋凡公司與維士有限公司、啟鴻企業有限公
    司、永久貿易有限公司、陳秀芬有限公司、慶佰貿易有限公司亦造成逾八千萬元
    之金融機構逾期放款因認被告涉犯刑法第二百十五條、第二百十條之行使業務上
    作成不實文書罪及違反商業會計法第七十一第一款之公司負責人填載不實會計憑
    證罪嫌等語。
二、按「提起公訴，應於起訴書內記載犯罪事實及證據並所犯法條」，刑事訴訟法第
    二百六十四條第二項第二款定有明文，此乃法定必備之程式。而關於「犯罪事實
    」應如何記載，法律雖無明文規定，惟因其起訴事實即為法院審判之範圍（刑事
    訴訟法第二百六十八條參照），並為被告防禦準備之範圍，故其記載內容必須「
    足以表明其起訴範圍」，使法院得以確定審理範圍，並使被告知悉係因何犯罪事
    實被提起公訴而為防禦之準備，始為完備。因此，如起訴書關於「犯罪事實」之
    記載不足以表明起訴範圍時，即係於法定必備程式有所欠缺。再按同法第二百七
    十三條第三項復規定；起訴或其他訴訟行為，於法律上必備之程式有欠缺而其情
    形可補正者，法院應定期間，以裁定命其補正。若於法院定期命補正而未能補正
    者，其起訴之程序既違背起訴程式應記載事項之規定，法院即應依同法第三百零
    三條第一款規定，諭知不受理之判決，並依同法第三百零七條規定，就該不受理
    判決得不經言詞辯論為之。
三、經查，本件公訴人固認被告甲○○涉犯刑法第二百十五條、第二百十條之行使業
    務上作成不實文書罪及違反商業會計法第七十一第一款之公司負責人填載不實會
    計憑證罪嫌並據予起訴，惟就被告究係填載並據以行使何不實會計憑證之統一發
    票部分，卻僅於起訴書犯罪事實欄上，記載「被告因亟須開立不實之交易憑證，
    遂於八十三年起至八十五年止與維士有限公司負責人陳逢源、恆萬貿易有限公司
    負責人人沈豐昌以及小泰國實業有限公司、啟鴻企業有限公司、永久貿易有限公
    司、陳秀芬有限公司、慶佰貿易有限公司等公司之負責人基於共同之犯意，明知
    瑋亭公司、瑋凡公司與維士有限公司、恆萬貿易有限公司、小泰國實業有限公司
    、啟鴻企業有限公司、永久貿易有限公司、陳秀芬有限公司、慶佰貿易有限公司
    等公司之間並無實際交易事項而彼此對開統一發票，自八十三年三月起至八十五
    年止，連續將上開明知不實之事項，而填製商業會計憑證，而循環對開不實進項
    發票、銷項發票」，然就被告與上開數家公司間究竟自八十三年三月起至八十五
    年止之何時，曾相互開立何種不實內容之交易項目、金額之統一發票，及統一發
    票之號碼等犯罪構成要件事實部分，均未詳予具體載明，僅簡略記載全部不實發
    票金額達新台幣（下同）三億九千九百四十八萬三千五百四十八元；嗣經本院檢
    視卷內之證據資料亦無任何該犯罪事實所指之不實統一發票，公訴人亦未將此部
    分列載為證據；再起訴書犯罪事實欄末段復記載「且瑋亭公司、瑋凡公司與維士
    有限公司、啟鴻企業有限公司、永久貿易有限公司、陳秀芬有限公司、慶佰貿易
    有限公司亦造成逾八千萬元之金融機構逾期放款」，本院亦無法確定此究與公訴
    人所起訴認被告涉犯刑法第二百十五條、第二百十條之行使業務上作成之不實文
    書罪及違反商業會計法第七十一條第一款之公司負責人填載不實會計憑證罪構成
    要件事實間有何相關。從而，本院自起訴書之記載及卷內所附資料既均無從確定
    審理之範圍，是本院實無從確定審理之範圍，故自有補正之必要。從而，本件起
    訴書之記載既無從確定被告之犯罪事實，而不足以表明起訴之範圍，已如上述，
    故本件確有起訴不備必備程式之情形。又按案件由犯罪地或被告之住所、居所或
    所在地之法院管轄；無管轄權之案件，應諭知管轄錯誤之判決，並同時諭知移送
    於管轄法院，此為刑事訴訟法第五條第一項、第三百零四條所明定。經查，本案
    被告甲○○之住所地係位台北市○○區○○路二段三八號三樓；另公訴意旨所謂
    被告經營之「瑋亭貿易有限公司」及「瑋凡實業有限公司」，亦均設立於臺北市
    萬華區○○街三五巷五十號一樓，此有公司基本資料查詢單二紙附卷可資為憑，
    是若被告甲○○確有如起訴意旨所載以上開二家公司與維士有限公司、恆萬貿易
    有限公司、小泰國實業有限公司、啟鴻企業有限公司、永久貿易有限公司、陳秀
    芬有限公司、慶佰貿易有限公司等公司，循環對開不實之進項發票，而涉犯前揭
    罪嫌，則其犯罪之行為地、結果地及被告住所地均位於台北市，是依上開說明，
    本院就此案件似無一般之土地管轄權。從而，自本案起訴書之記載亦無從認定本
    院就此案件有管轄權，亦有補正本院有管轄權之原因事實之必要。
四、本院嗣即依刑事訴訟法第二百七十三條第三項規定，於九十三年八月五日裁定命
    原起訴之檢察官於裁定送達後十五日內，補正：(一)被告與上開數家公司間究竟於
    八十三年三月起至八十五年止之何時，曾相互開立何種不實之交易項目、金額之
    統一發票，及統一發票之號碼等事項，並提出相關不實統一發票資料。(二)起訴書
    犯罪事實欄末段所記載「且瑋亭公司、瑋凡公司與維士有限公司、啟鴻企業有限
    公司、永久貿易有限公司、陳秀芬有限公司、慶佰貿易有限公司亦造成逾八千萬
    元之金融機構逾期放款」部分究係公訴人所起訴認被告涉犯刑法第二百十五條、
    第二百十條之行使業務上作成之不實文書罪及違反商業會計法第七十一條第一款
    之公司負責人填載不實會計憑證罪之犯罪事實或係與犯罪事實無關之犯罪後情狀
    之描述。(三)本院就被告涉犯前揭罪嫌部分，具有管轄權之原因事實等事項，該裁
    定書並於九十三年八月十七日合法送達檢察官，嗣原起訴之檢察官乃逾期而於九
    十三年九月三日以書狀函覆本院以補正上開事項。惟檢察官所函覆本院之內容，
    仍未具體說明被告與上開數家公司間究竟自八十三年三月起至八十五年止之何時
    ，曾相互開立何種不實之交易項目、金額之統一發票，及統一發票之號碼等事項
    ，亦仍未提供該相關不實統一發票之證據資料，僅簡略說明臺灣高雄地方法院檢
    察署檢察官於承辦該案時，相關之案卷內即無該等資料，此應係該檢察署最初承
    辦該案之檢察官將被告所涉犯其他刑案部分另案先行提起公訴時（即該署八十七
    年度偵字第二四五四六號等案），已先將該等資料併送本院另案審理之故等語，
    但此等說明仍無法使本院確定審理範圍；原起訴檢察官並另說明原起訴書犯罪事
    實欄末段所記載「且瑋亭公司、瑋凡公司與維士有限公司、啟鴻企業有限公司、
    永久貿易有限公司、陳秀芬有限公司、慶佰貿易有限公司亦造成逾八千萬元之金
    融機構逾期放款」部分，係為呼應被告所涉犯刑法第二百十五條業務上文書登載
    不實罪之「足以生損害於公眾或他人」之構成要件，惟仍未說明該部分是否亦為
    被告所涉犯之犯罪事實；再其另指稱因陳秀芬有限公司、永久貿易有限公司、啟
    鴻企業有限公司，慶佰貿易有限公司等係設於高雄地區，是被告所經營之公司與
    該等公司間既無實際交易事項而彼此對開統一發票，故認本院對本案自有管轄權
    等語，仍未具體補正本院有管轄權之原因事實為何，僅係將原起訴內容重複說明
    而已。故綜觀檢察官上開逾期補正之函覆內容，仍未補正前述起訴必備程式，而
    使本院確定審理範圍，是揆諸首揭法律規定與本院說明，其起訴程序即違背法律
    規定，本院爰不經言詞辯論，逕為諭知不受理之判決。
五、據上論結，應依刑事訴訟法第三百零三條第一款、第三百零七條，判決如主文。
中      華      民      國      九十三      年    九      月    八      日
                                臺灣高雄地方法院刑事第二庭
                                    審判長法  官    莊崑山
                                          法  官    曾鴻文
                                          法  官    林靜梅
右正本證明與原本無異。
如不服本判決，應於判決送達後十日內，向本院提出上訴狀。
                                          書記官    洪生輝
中    華    民    國      九十三      年      九      月      八      日
